臺灣宜蘭地方法院民事判決　　　　　　　 95年度保險字第5號
原　　　告　甲○○
訴訟代理人　楊德海律師
被　　　告　國泰人壽保險股份有限公司
法定代理人　丙○○
訴訟代理人　賴盛星律師
複　代理人　乙○○
上列當事人間請求給付保險金事件，本院於民國96年9月5日言詞
辯論終結，判決如下：
    主  文
被告應給付原告新臺幣伍佰伍拾萬元，及自民國九十五年八月八
日起至清償日止，按週年利率百分之五計算之利息。
訴訟費用新臺幣伍萬伍仟肆佰伍拾元由被告負擔。
本判決於原告以新台幣壹佰捌拾參萬元供擔保後，得假執行，但
被告如以新臺幣伍佰伍拾萬元或同面額之國泰世華商業銀行一年
期可轉讓定期存款存單為原告預供擔保，得免為假執行。
    事  實  及  理  由
一、原告主張：
(一)、原告於民國88年 3月16日為配偶李格富即被保險人向被告投
    保保險金額新臺幣（下同）36萬元之「鍾愛一生313 終身壽
    險」（保單號碼：0000000000），平安保險附約保額50萬元
    ；另由蘭陽工程股份有限公司為要保人，自94年3月1日起為
    李格富等所屬員工向被告投保保險金額500 萬元之「國泰福
    利團體保險」（保單號碼：Ｚ000000000），上開保險附約、
    團體保險之受益人皆為原告。
(二)、李格富嗣於94年 4月14日13時07分許，騎乘車牌號碼PPL-97
    8 號重型機車，由台北往宜蘭方向行經台北縣貢寮鄉○○○
    道路104.6公里處，因訴外人張育仕駕駛車牌號碼6T-8007號
    自用小客車由同向之路肩起步往左駛往車道方向時，未採取
    必要之安全措施並讓行進中之車輛行人優先通行，以致李格
    富因閃避不及撞擊上開小客車左後車燈、車體倒地致頭部外
    傷併顱內出血，經送長庚紀念醫院急救不治死亡。
(三)、經原告向被告請領「鍾愛一生313 終身壽險」附加之「平安
    保險附約」身故保險金50萬元，及「國泰福利團體保險」身
    故保險金500 萬元，迺被告執平安保險附約第21條及團體傷
    害保險保單條款第20條第1項第4款（下稱系爭條款），以被
    保險人李格富因飲酒駕車其吐氣或血液所含酒精成分超過道
    路交通法令規定而致身故為由，拒不給付保險金。惟本件系
    爭條款之除外責任係約定：「被保險人直接因下列事由致成
    身故、殘廢或傷害時，本公司（按即被告）不負給付保險金
    的責任。... 被保險人飲酒後駕（騎）車，其吐氣或血液所
    含酒精成分超過道路交通法令規定者... 」。足見被告就保
    險事故之發生，須僅以「直接」因被保險人飲酒駕車所致為
    限，始得不負給付保險金責任，否則縱被保險人於保險事故
    發生時有飲酒駕（騎）車之情形，倘該保險事故非因飲酒駕
    （騎）車所直接引起，被告依約仍應負給付保險金之責。本
    件李格富與訴外人張育仕間之交通事故，其肇事原因非因李
    格富飲酒騎車引起，而係因張育仕由同向之路肩起步往左駛
    往車道方向，未採取必要之安全措施並讓行進中之車輛行人
    優先通行，以致李格富因閃避不及撞擊該小客車左後車燈、
    左側車體倒地致頭部外傷併顱內出血、休克死亡，此有中央
    警察大學鑑定書可資佐證，且張育仕亦經臺灣基隆地方法院
    檢察署檢察官以過失致死為由提起公訴（95年度偵續字第39
    號）。是本件事故之發生既非可單純歸責於李格富，依上開
    說明，被告自不得拒絕理賠。為此，爰提起本訴，並聲明如
    主文第1項所示及為以供擔保為條件之假執行宣告。
二、被告則以：
(一)、依系爭條款約定「被保險人直接因下列事由致成身故、殘廢
    或傷害時，本公司不負給保險金之責任。... 四、被保險人
    飲酒後駕（騎）車，其吐氣或血液所含酒精成分超過道路交
    通法令規定標準者」。本件被保險人既因上述事由致成身故
    ，被告依約自得不負給付意外死亡保險金之責。本件被保險
    人李格富於94年 4月14日騎乘機車行經臺北縣貢寮鄉台二線
    104.6 公里處，發生車禍致頭部外傷併顱內出血，休克死亡
    。依據道路交通安全規則第114條第2項規定「引用酒類或其
    他類似物後其吐氣所含酒精成分超過每公升0.25毫克或血液
    中酒精濃度超過百分之0.05以上者，不得駕（騎）車。」，
    李格富經送長庚醫院急救時，檢測當時血液內酒精濃度為89
    .5mg/dl （換算為呼氣酒精濃度為0.4475mg/l），已超過道
    路交通安全規則所定酒精濃度之上限，另依蔡中志教授研究
    酒後駕車對交通安全影響之研究一文中謂「人類在飲酒後駕
    駛車輛，有二項對駕駛者有重大之影響：（一）視覺能力變
    差，及（二）運動反射神經遲鈍。... 酒後駕車對光線的適
    應變差，會導致看不清行駛路線與車前狀況，無法正確操控
    車輛，神經反應遲鈍。」且依蔡中志教授製作之「身體酒精
    濃度與肇事率之關係」之附表所載，呼氣中酒精濃度達 0.4
    mg/l時，其行為表現呈多話、腳步不穩的狀態，其肇事率為
    平常人之 6倍。依上開說明，李格富於酒後騎乘機車發生車
    禍時，顯已達無法安全駕駛之程度，乃李格富竟仍騎乘機車
    致失控撞上停放路旁之自小客車經送醫不治死亡，依系爭條
    款約定，被告自不負給付意外死亡保險金之責任。
(二)、原告雖主張「被告就保險事故須僅以『直接』因被保險人飲
    酒駕車所致為限，始得不負給付保險金責任，李格富與自小
    客車發生交通事故，其肇事原因並非因李格富飲酒騎車所引
    起，而係因該車違規於行進中突然變換車道致後方李格富閃
    避不及而碰撞。」等語，惟依臺北縣政府警察局瑞芳分局道
    路交通事故證明書記載本件車禍肇事情形為「... 警方到達
    現場處理時，自小客車6T-8007 駕駛人張育仕稱由台北往宜
    蘭方向行駛至上述時地，停在路旁看地圖遭同向後方重機車
    PPL-978 騎士李格富撞擊，機車騎士倒地滑行倒在往宜蘭方
    向車道上，騎士李格富頭部受傷由救護車送醫。」，且依臺
    北縣政府警察局瑞芳分局澳底交通事故處理小組所繪製道路
    交通事故現場圖顯示張育仕所駕駛自小客車係停放於白線內
    之路肩上，足見張育仕所駕車輛並無原告稱違規於行進中突
    然變換車道致後方李格富閃避不及之事實，且其車輛遭撞擊
    點係位於車後左後方尾燈處，故本件車禍事故發生顯然係直
    接因李格富酒後騎車導致適應變差，看不清行駛路線與車前
    狀況，無法正確操控機車所致，原告辯稱肇事原因非因李格
    富飲酒騎車引起，而係因張育仕違規於行進中突然變換車道
    致後方李格富閃避不及，顯與事實不符。至原告執中央警察
    大學鑑定書及臺灣基隆地方法院檢察署檢察官起訴書（95年
    度偵續字第39號）主張張育仕應對本件負過失責任部分，因
    中央警察大學鑑定書之意見與臺灣省臺北縣區車輛行車事故
    鑑定委員會函覆鈞院之行車事故鑑定分析意見不符，尚難據
    此即認張育仕於本件事故之發生必有過失，且張育仕縱經檢
    察官提起公訴，惟張育仕究有無過失責任及其責任輕重為何
    ，仍須經法院之調查及審理程序，始能加以認定等語，資為
    抗辯。並聲明：原告之訴駁回。如受不利判決，願供同面額
    之國泰世華商業銀行一年期可轉讓定期存款存單為擔保，請
    准免為假執行。
三、兩造不爭執之事實：
(一)、原告主張其於88年 3月16日以其配偶李格富為被保險人，向
    被告投保鍾愛醫生313 終身壽險附加平安保險附約50萬元，
    及蘭陽工程股份有限公司自94年3月1日起為李格富等所屬員
    工向被告投保國泰福利團體保險500 萬元，受益人均為原告
    等事實，業據原告提出上開平安保險附約及團體保險之要保
    書及保險單為證（見卷宗第8 頁、第19頁），並為原告所不
    爭執，自堪信為實在。
(二)、被保險人李格富於94年4月14日，騎乘車牌號碼PPL-978號重
    型機車，由台北往宜蘭方向，行經台北縣貢寮鄉○○○道路
    104.6公里處，與訴外人張育仕所駕駛車牌號碼6T-8007號自
    用小客車發生交通事故，致李格富因頭部外傷併顱內出血，
    經送長庚紀念醫院急救不治死亡，此有臺北縣政府警察局瑞
    芳分局道路交通事故證明書及臺灣宜蘭地方法院檢察署相驗
    屍體證明書在卷可稽（見卷宗第37、38頁）；另李格富於上
    開事故發生後經送長庚紀念醫院急救時，檢測其血液內酒精
    濃度為89.5mg/dl（換算為呼氣酒精濃度為0.4475mg/l），
    亦有長庚紀念醫院之診療摘要附卷為憑，同可認為真實。
四、本件之爭點及法院之判斷
    原告起訴主張本件符合保險契約之約定而請求被告給付保險
    金，為被告拒絕，並以前揭情詞置辯，經本院與兩造整理爭
    點後確認本件應審酌之爭點厥為：系爭條款所規定之被保險
    人直接因飲酒後駕車其吐氣或血液所含酒精成分超過道路交
    通法令標準之除外事項，所謂直接，是否包括有其他外力造
    成保險事故的發生？（見卷宗第144 頁）茲就上開爭點判斷
    如下：
(一)、按「當事人主張有利於己之事實者，就其事實有舉證之責任
    」、「傷害保險人於被保險人遭受意外傷害及其所致殘廢或
    死亡時，負給付保險金額之責」民事訴訟法第277 條、保險
    法第131條第1項定有明文。準此以言，若保險人於保險事故
    發生時主張有拒絕給付之事由，即應就此有利於己之事實負
    舉證責任（最高法院91年台上字第1272號裁判參照）。本件
    被告既抗辯李格富之死亡符合除外責任，不負給付保險金之
    責任，依舉證責任分配原則，即當事人主張法律效果存在者
    ，就其特別要件之事實負有舉證責任，如主張已發生法律效
    果有變更或消滅者，則由主張者就變更或消滅之特別要件事
    實負有舉證責任。依上開說明，本件原告僅需舉證李格富為
    意外死亡為已足，被告既抗辯有除外責任之事由存在，應由
    被告就該部分之抗辯負舉證責任。
(二)、查兩造對於「直接」之見解歧異，原告認直接不包括間接之
    情形，亦即若有外力介入即不屬直接，且保險契約乃在保障
    被保險人，不應擴張解釋直接之定義；被告則認依據學者研
    究結果酒後駕車會造成視覺能力變差，及反應遲鈍，而本件
    被保險人李格富飲酒駕車之檢測結果已逾道路交通安全規則
    所規定的酒精濃度，可認本件車禍與李格富之飲酒有直接關
    係，是兩造之爭執已屬保險契約之文字解釋歧異，且該項歧
    異乃肇因於保險人為維護自己之利益而定之免責條款，然依
    保險法第54條第 2項規定，保險契約之解釋，應探求契約當
    事人之真意，不得拘泥於所用之文字，如有疑義時，以作有
    利於被保險人之解釋為原則，再參酌學界就「直接」之見解
    為行為與結果間有絕對之相關，且不得有其他因素介入致因
    果關係中斷方可。依上開說明，本件保險契約中所約定之除
    外條款，應為事故發生之唯一且不可或缺之原因。是被告雖
    抗辯酒駕之檢測結果如已超過道路交通安全規則所規定之酒
    精濃度，即可認符合「直接」、「酒後駕車」之要件，但依
    上開說明，縱被告提出相驗結果證明酒後駕車為發生事故不
    可或缺之原因，仍無法證明李格富之死亡與酒後駕車間具有
    直接且唯一之關聯性。況，被告所證明者，僅為李格富確於
    酒後駕車，但其死亡之原因為車禍，此為被告所不爭執，至
    於本件車禍是否確因李格富於酒後駕車致生車禍，且造成李
    格富致死部分，被告並未舉證以實其說。被告雖以臺灣省臺
    北縣區車輛行車事故鑑定委員會函覆本院之行車事故鑑定分
    析意見，指稱本件應係李格富飲酒酒精濃度超過道路交通安
    全規則所定之標準，因未注意車前狀況，撞擊同向前方緩慢
    直行由張育仕所駕駛自用小客車左後方燈罩並往前擦撞自小
    客車之左後視鏡，機車撞擊後倒於慢車道上並往左前方滑行
    至外側快車道上（見卷宗第78、79頁），然依中央警察大學
    校鑑科字第0950004429號鑑定書鑑定結果，本件肇事過程為
    張育仕於94年4月14日13時07分許，駕駛車牌號碼6T-8007號
    自用小客車，沿台二線濱海公路，由福隆往宜蘭方向行駛，
    途經臺北縣貢寮鄉境內台二線104.6 公里處，經停靠至路肩
    嗣由路肩起駛欲駛入車道之過程中，李格富騎乘機車以時速
    至少約43至46公里之車速，以右手把撞擊到小客車之左後車
    燈，撞擊後，機車左倒並向前滑行，李格富於飛落前撞擊到
    小客車左照後鏡，導致小客車左照後鏡往前翻轉，並導致李
    格富飛落撞擊路面，造成頭部後腦破裂併顱內出血而休克死
    亡。同時，小客車於被機車追撞後，有再向右前駛回路肩並
    調正車身及補按警示燈之行為（見臺灣基隆地方法院檢察署
    95年度偵續字第39號卷宗第31頁）。上開中央警察大學之鑑
    定結果與臺灣省臺北縣區車輛行車事故鑑定委員會之行車事
    故鑑定分析意見兩者雖有不同，然因本件中央警察大學之鑑
    定方法係採用微物跡證之鑑識科學方法，其準確性應較臺灣
    省臺北縣區車輛行車事故鑑定委員會之行車事故鑑定分析意
    見為佳，基此，本件交通事故之發生應係張育仕於94年 4月
    14日13時07分許，駕駛車牌號碼6T-8007 號自用小客車，沿
    台二線濱海公路，由福隆往宜蘭方向行駛，途經臺北縣貢寮
    鄉境內台二線10 4.6公里處，經停靠至路肩嗣由路肩起駛欲
    駛入車道之過程中，張育仕應注意起步前除應顯示方向燈，
    注意前後左右有無車輛外，並應讓行進中之車輛行人優先通
    行，並隨時採取必要之安全措施，而該路面舖設柏油、乾燥
    無缺陷，當時天候為晴，日間有自然光線，視線良好無障礙
    物，並無不能注意之情事，竟疏未注意，由路肩起步時逕自
    向左駛往車道方向，適李格富騎乘車牌號碼PPL- 978號機車
    同向自後抵達，閃避不及，致其所騎乘之機車右手把撞擊張
    育仕之小客車左後車燈、左側車體，李格富落地撞擊路面，
    造成頭部後腦破裂併顱內出血而休克死亡。再者，依上開鑑
    定書有關肇事責任之意見，係認李格富雖然血液中之酒精濃
    度為89.5mg/dl， 但其所騎乘之機車不但未超速且已減速至
    約為43至46公里之車速，同時正常行駛於路肩上，因此，未
    發現李格富有肇事原因，沒有肇事責任等語。是經綜合中央
    警察大學鑑定結果之意見及本件事故發生經過，本院認為應
    係指任何人處於與李格富相同之情況下，縱未飲酒，仍將因
    張育仕之突然違規駛入車道行為而煞車不及致發生本件交通
    事故。準此以言，李格富飲酒超過道路交通安全法令標準猶
    騎乘機車行為即難謂係事故發生之唯一且不可或缺之原因，
    亦即李格富之死亡係因張育仕之違規行為此一外力介入而使
    保險事故發生。此外，被告復無法再就李格富飲酒超過道路
    交通安全法令標準猶騎乘機車行為係直接引起其身故之原因
    舉證以實其說，難謂被告已就李格富之死亡合乎除外責任之
    情形盡舉證之責，是被告抗辯本件有系爭條款免責事由之適
    用，要非可採。
五、綜上所述，原告本於保險契約受益人請求被告給付平安保險
    附約身故保險金50萬元、團體保險身故保險金500 萬元，及
    自民國95年8月8日起，至清償日止，按週年利率百分之五計
    算之利息，均有理由，應予准許
六、假執行之宣告：兩造均陳明願供擔保，分別請求宣告假執行
    或免為假執行，經核無不合，爰各酌定相當之擔保金額或國
    泰世華商業銀行一年期可轉讓定期存款存單，併准許之。
七、本件事證業臻明確，兩造其餘攻擊、防禦方法及舉證，經審
    酌後核與本判決結論認定之基礎不生影響，爰不一一論述，
    附此敘明。
八、裁判費負擔之依據：本件之訴訟費用為55,450元，依民事訴
    訟法第78條規定，判決如主文。
中　　華　　民　　國　　96　　年　　9 　　月　　21　　日
                  臺灣宜蘭地方法院民事庭
                      法　官　張軒豪
正本與原本無異。
如不服本判決應於判決送達後20日內提出上訴狀（須附繕本）。
中　　華　　民　　國　　96　　年　　9 　　月　　26　　日
                      書記官　詹玉惠
